【裁判字號】    98,簡上,147
【裁判日期】    981218
【裁判案由】    給付票款
【裁判全文】
臺灣臺中地方法院民事判決             98年度簡上字第147號
上  訴  人  乙○○
訴訟代理人  盧永和    律師
被上訴人    甲○○
訴訟代理人  劉建成    律師
上當事人間請求給付票款事件，上訴人對於中華民國98年4月24
日臺灣臺中地方法院臺中簡易庭98年中簡字第277號第一審判決
提起上訴，本院於98年12月4日言詞辯論終結，判決如下：
    主    文
上訴駁回。
第二審訴訟費用新臺幣壹萬柒仟貳佰零捌元由上訴人負擔。
    事實及理由
一、被上訴人部分：
  (一)被上訴人於原審起訴主張其執有上訴人於民國（下同）97年
    1月31日簽發，付款人均為合作金庫銀行進化分行、帳號為
    70387-1號，支票號碼分別為：PL0000000、PL0000000，面
    額各為新臺幣（下同）500,000元、合計1,000,000元之支票
    2紙（以下簡稱系爭支票），於97年1月31日屆期提示未獲付
    款，爰依票據之法律關係起訴請求上訴人給付票款1,000,00
    0元及自提示日即97年1月31日起至清償日止按年息6%計算之
    利息。
  (二)被上訴人於二審補充陳述：訴外人何青峰及張明湯曾以何青
    峰之名義向聯合當鋪陸續借款，至96年6月間尚積欠聯合當
    鋪約150餘萬元未償還（加計至96年8月之利息為1,683,000
    元，以下簡稱系爭債務），何青峰並曾交付訴外人丙○○之
    女王詩儒名義簽發，面額1,55 0,000元之支票予聯合當鋪作
    為擔保票據，因訴外人何青峰及張明湯均未清償系爭債務，
    且訴外人王詩儒簽發之擔保支票亦經提示退票，訴外人張明
    湯遂偕同丙○○多次與當時任職為聯合當鋪員工之被上訴人
    協商清償方案，於96年8之6日雙方達成協議，由丙○○簽立
    「借款暨店面經營權讓渡書」承擔系爭債務，並由張明湯及
    丙○○共同於上訴人簽發之系爭支票及另2紙支票（面額合
    計為1,300,000元）上背書後交付予聯合當鋪，而由被上訴
    人代收，用以清償部分系爭債務，且由丙○○將其女王詩儒
    為發票人之退票向台中商業銀行草屯分行辦註銷退票紀錄。
    嗣於96年8月中旬聯合當鋪之負責人丁○○將系爭債務之債
    權讓與被上訴人，並將包含系爭支票在內之4紙上訴人簽發
    之支票及其他相關債權證明交付予被上訴人，被上訴人並支
    付1,300,000元之對價予丁○○。被上訴人並非無對價或以
    不相當之對價取得系爭支票，上訴人主張被上訴人持有系爭
    支票不得享有優有其前手之權利云云，即不足採，無論上訴
    人與被上訴人之前手張明湯或丙○○間是否存有抗辯事由，
    均不足以對抗執票人之被上訴人，上訴人仍應負給付票款之
    義務。並答辯聲明求為判決如主文所示。
二、上訴人於原審經合法通知未於最後言詞辯論期日到場，亦未
    提出書狀作何聲明或陳述。其提起本件上訴聲明求為判決：
    原判決廢棄；被上訴人於第一審之訴駁回。陳述略以：
  (一)訴外人張明湯即系爭支票之背書人，於96年7月間向上訴人
    邀約投資餐飲業，金額計2,000,000元，上訴人因而簽發含
    系爭支票在內之8紙支票，面額合計2,000,000元交付予訴外
    人張明湯。然嗣上訴人發現投資餐廳之事根本就是一場騙局
    ，上訴人係受張明湯詐騙而簽發交付系爭支票。上訴人雖曾
    試圖要求訴外人張明湯返還所有支票，惟張明湯早已逃之夭
    夭，上訴人對訴外人張明湯提出詐欺罪之告訴，亦因張明湯
    逃匿遭通緝而停擺。上訴人交付予張明湯之8紙支票中，其
    中系爭支票經上訴人私下查訪得知，係另一背書人丙○○未
    付出任何代價即自張明湯處取得，且丙○○將系爭支票交予
    被上訴人時，被上訴人亦沒有付出相當之對價。則被上訴人
    係無對價或以不相當之對價取得系爭支票之票據權利，依票
    據法第14條第2項規定，不得享有優於其前手之權利，即人
    之抗辯並不中斷，被上訴人應繼受其前手丙○○、張明湯之
    瑕疵，其前手無權利，繼受人之被上訴人亦不能取得系爭支
    票之票據權利。
  (二)證人丙○○於另案臺灣高等法院臺中分院98年度上字第268
    號撤銷信託行為事件中證稱其與聯合當鋪對帳，尚欠25萬元
    等語，當時證人丙○○並未區分係個人債務或承擔之債務。
    且依被上訴人提出之經營權讓渡書顯示，丙○○有與聯合當
    鋪約定如無法清償其所承擔之債務，願以「御饌臻品」餐廳
    之店面及全部設備無條件讓渡給聯合當鋪，並配合辦理更名
    登記，惟迄今被上訴人亦承認上述餐廳負責人仍為丙○○，
    實際上仍為丙○○負責經營，故如非丙○○已清償該項承擔
    之債務；即係丙○○雖未清償債務，但聯合當鋪已免除其清
    償該債務，不論如何，丙○○與被上訴人間之債務，依丙○○另案所稱：僅欠250,000元。則縱上訴人應對被上訴人負
    擔票據債務，亦僅在250,000元之範圍內負清償之責，而當
    時丙○○交付之4紙支票中，另2紙面額各150,000元之支票
    均已確定（鈞院97年度中簡字第4040號、第4070號），故上
    訴人已確定負擔票據債務300,000元，己超出應負擔之250,
    000元，故被上訴人不得再對上訴人主張系爭票據債務。
三、本件被上訴人起訴主張執有上訴人所簽發之系爭支票，屆期
    提示未獲付款等事實，已據其提出系爭支票及退票理由單各
    2紙為證，且為上訴人所不爭執，堪信被上訴人前揭主張之
    事實為真正。至上訴人提起上訴以系爭支票為上訴人受訴
    外人張明湯詐騙而簽發，被上訴人及其前手丙○○均係無對
    價或以不相當之對價而取得系爭支票，不得享有優有其前手
    之權利及丙○○已清償或經免除系爭票據債務等詞為辯，則
    均為被上訴人所否認。故本件兩造主要爭執之事項厥為：被
    上訴人是否為無對價或以不相當之對價而取得系爭支票？被
    上訴人得否行使系爭支票權利及系爭票據債務已否清償？
四、法院之判斷：
  (一)按無對價或以不相當之對價取得票據者，不得享有優於其前
    手之權利，票據法第14條第2項定有明文。所謂無對價或以
    不相當之對價取得票據者，不得享有優於其前手之權利，係
    指無對價或以不相當之對價自無票據權利人之手取得其票據
    者而言；而票據行為為不要因行為，執票人不負證明關於給
    付之原因之責任，如票據債務人主張執票人取得票據係無對
    價而取得，則應由該債務人負舉證之責任（最高法院71年度
    台上字第5228號、85年度台上字第286號裁判意旨可供參照
    ）。本件上訴人主張被上訴人係無對價或以不相當之對價取
    得系爭支票，既為被上訴人所否認，依前揭說明，即應由上
    訴人就此主張之此項有利於己之事實，負舉證之責。
  (二)系爭支票係由上訴人簽發後交付予訴外人張明湯，並由訴外
    人張明湯、丙○○背書後再予轉讓之事實，為上訴人所是認
    ，而有關系爭支票轉讓之過程，經兩造分別聲請本院傳訊證
    人丙○○、聯合當鋪負責人即丁○○到庭具結作證，證人丙○○證稱：我與訴外人張明湯合夥開餐廳…95年10月、11月
    間訴外人張明湯曾經向我借用我女兒（即王詩儒）名義的支
    票，96年7月間聯合當舖的一位綽號鋼珠的人…向我表示聯
    合當舖持有我女兒名義的支票面額150萬元，並表示是訴外
    人張明湯及何青峰持我女兒名義的支票向聯合當舖借款…當
    時因為我沒有資金所以支票就退票，事後我找張明湯約聯合
    當舖的人出來洽談多次，其中於96年8月6日我有簽一份借款
    暨店面經營權讓渡書交給聯合當舖…當時聯合當舖表示我必
    須要簽讓渡書，才願意將我女兒名義的支票還給我，之後過
    幾天我和張明湯一起到聯合當舖，張明湯持有4張上訴人簽
    發的支票（包含系爭2張支票），張明湯表示要以4張上訴人
    簽發的支票清償他欠聯合當舖的款項，聯合當舖的人表示我
    必須在支票上背書，才返還我女兒的支票，所以我在支票上
    背書後，聯合當舖才將我女兒名義簽發面額155萬元的支票
    還給我…我只知道張明湯確實有欠聯合當舖錢，但是不知道
    數額多少，就我所知張明湯和何青峰是因為合夥經營餐廳的
    事業才會欠聯合當舖錢，兩人所欠的是同一筆款項，現在已
    經無法找到張明湯和何青峰。」等語；證人丁○○證稱：「
    我是聯合當舖的負責人，甲○○是我的員工，這2張各50 萬
    元支票是丙○○轉讓給聯合當舖，由甲○○代收…何青峰來
    向我們當舖借錢陸陸續續總共積欠當舖150餘萬元，何青峰
    當時有拿保證票交付給聯合當舖是丙○○之女王詩儒的名義
    ，該支票退票，甲○○循退票地址找到丙○○，丙○○就出
    面表示要處理這件債務，才會有這4張支票的出現。這4張票
    就是丙○○交付給聯合當舖要清償何青峰的債務，是丙○○
    替何青峰承擔債務，4張支票面額130萬元，不夠的部分丙○○有簽讓渡書給聯合當舖表示要分期清償，若不能清償就將
    餐廳讓渡給當舖…當時因為我當舖經營不善，積欠他人很多
    錢，我想將當舖結束營業，我就跟甲○○商量，以130萬元
    為對價將何青峰、丙○○對聯合當舖的債權讓與給甲○○，
    我只將何青峰積欠聯合當舖由丙○○承擔的198萬元債權讓
    與給甲○○…我將債權讓與給甲○○並沒有簽立書面的轉讓
    書，我是將何青峰交付的本票3張、丙○○簽的讓渡書及丙○○交付上訴人簽發的4張支票全部交給甲○○。」等語在
    卷（以上均見本院98年10月12日準備程序筆錄）。核被上訴
    人主張其取得系爭支票之過程與二位證人之證述內容均屬一
    致，復有被上訴人提出之訴外人何青峰簽發之本票影本、訴
    外人王詩儒簽發並經何青峰背書之支票及退票理由單、台中
    商業銀行草屯分行函、證人丙○○書立之借款暨店面經營權
    讓渡書影本等證物，亦與證人所述互核相符，被上訴人主張
    以1,300,000元自聯合當鋪受讓系爭支票之事實，自堪採信
    。被上訴人既係以1,300,000元之對價自訴外人聯合當鋪即
    丁○○處受讓取得包含系爭支票在內，由上訴外人所簽發，
    面額合計1,300,000元之支票4紙，即被上訴人乃以相當之對
    價而取得系爭支票，上訴人主張被上訴人係無對價或以不相
    當之對價取得系爭支票，顯非事實，無足採納。
  (三)票據債務人不得以自己與發票人或執票人之前手間所存抗辯
    之事由對抗執票人。但執票人取得票據出於惡意者，不在此
    限。票據法第13條定有明文。本件被上訴人支付相對之對價
    而取得系爭支票，已如前述，上訴人復未能舉證證明被上訴
    人取得系爭支出係出於惡意，則上訴人以其係受訴外人張明
    湯詐騙而簽發交付系爭支票之抗辯事由，對抗執票人之被上
    訴人，即屬無據。上訴人另以訴外人丙○○已清償所承擔之
    債務或經免除其債務為辯，亦為被上訴人所否認，並經證人
    丙○○、丁○○於本院準備程序中到庭一致證稱：丙○○承
    擔之系爭債務尚未清償，上訴人此部分所辯已無足採信。況
    依票據法第13條之反面解釋，票據債務人固得以其自己與執
    票人間所存抗辯之事由對抗執票人，然本件上訴人此項抗辯
    ，乃係以他人與執票人間所存抗辯之事由對抗執票人之被上
    訴人，亦屬於法無據。
五、按在票據上簽名者，依票上所載文義負責；支票發票人應照
    支票文義擔保支票之支付；執票人向支票債務人行使追索權
    時，得請求自為付款提示日起之利息，如無約定利率者，依
    年利六釐計算。票據法第5條第1項、第126條、第133條分別
    定有明文。本件上訴人自認簽發系爭支票，復未能證明被上
    訴人係無對價或以不相當之對價取得系爭支票，則其既在系
    爭支票上簽名發票，即應依支票文義負給付票款之責。從而
    ，被上訴人依票據之法律關係起訴，請求上訴人給付票款1,
    000,000元及自提示日即97年1月31日起至清償日止，按年息
    6%計算之利息，為有理由，應予准許，且本件係適用簡易訴
    訟程序所為上訴人敗訴之判決，應依職權宣告假執行。是則
    ，原審判命上訴人如數給付，並依職權宣告假執行，於法並
    無不合，上訴意旨指摘原判決不當，求予廢棄改判，為無理
    由，應予駁回其上訴。
六、據上論結，本件上訴為無理由，依民事訴訟法第436條之1第
    3項、第449條第1項、第78條，判決如主文。
中    華    民    國    98    年    12    月    18    日
            民事第一庭  審判長法  官  張瑞蘭
                              法  官  陳學德
                              法  官  陳文爵
上正本證明與原本無異。
不得上訴。
中    華    民    國    98    年    12    月    21    日
                              書記官  施玉卿


司法院資訊處製作；財團法人民間司法改革基金會備份。
